【裁判字號】    89,訴,2226
【裁判日期】    900227
【裁判案由】    偽造文書等
【裁判全文】
臺灣板橋地方法院刑事判決                        八十九年度訴字第二二二六號
    公  訴  人  臺灣板橋地方法院檢察署檢察官
    被      告  乙○○○
右列被告因偽造文書等案件，經檢察官提起公訴〔八十八年度偵字第二六二０五號〕
，本院判決如左：
    主  文
乙○○○無罪。
    理  由
壹、公訴意旨如起訴書所載〔如附件〕。
貳、按犯罪事實應依證據認定之，無證據不得推定其犯罪事實，又不能證明被告犯罪
    應諭知無罪之判決，刑事訴訟法第一百五十四條、第三百零一條第一項定有明文
    。次按告訴人之告訴係以使被告受刑事訴追為目的，是其指訴是否與事實相符，
    仍應調查其他證據以資審認〔五十二年台上字第一三００號判例〕。又認定犯罪
    事實應憑積極證據，倘積極證據不足以為不利於被告事實之認定時，即應為有利
    被告之認定，更不必有何有利之證據，最高法院三十年上字第八一六號著有判例
    ，所謂「積極證據足以為不利被告事實之認定」，依據同院七十六年臺上字第四
    九八六號判例意旨，係指據為訴訟上證明之全盤證據資料，在客觀上以達於通常
    一般之人均不致於有所懷疑，而得確信被告確曾犯罪之程度；若未達到此一程度
    ，而有合理懷疑之存在時，即無從為被告有罪之確信。公訴人認被告涉行使偽造
    私文書、詐欺犯嫌，係以告訴人甲○○之指訴、被告對起訴書犯罪事實欄二所示
    『犯罪事實』坦承不諱，暨互助會單影本、本票影本、借據影本等為據，爰認被
    告涉犯刑法第二百十六條、第二百十條之行使偽造私文書、同法第三百三十九條
    第一項之詐欺取財罪嫌。
參、訊據被告乙○○○，供稱：「我確實有用丁○○、戊○○的名義標會，但我有得
    到他們的同意才標的，我當時也是被倒會才如此。」、「本來有〔與被害人〕談
    ，也有去調解委員會調解了。」、「這件我曾說我發生狀況時，李小姐〔指被害
    人甲○○〕要求我在票之上背書，我說我無法請人背書，李小姐說我的好朋友丙○○。」、「〔偵卷第十三、四頁附票據影本暨背書〕是的〔指係被告簽發、背
    書〕」、「對本件我深感抱歉，我沒有其他意圖，沒有要偽造文書，我會還告訴
    人錢。」、「是的〔丁○○、戊○○，是他們自己參與互助會的〕」〔參見本院
    九十年一月十七日訊問筆錄〕、「丁○○、戊○○都有跟會，這些李小姐〔指告
    訴人甲○○〕都知道，我沒有冒標。」、「〔丁○○、戊○○加入互助會〕這是
    他們要求我代他們跟會的，我確實有標這些會，我也有收到李小姐〔指告訴人甲○○〕的會錢，但我們之前就有金錢來往了。」、「〔起訴書犯罪事實欄二〕我
    當時有問過李小姐，李小姐說要我背書，用丙○○名義寫的，我沒有經林小姐同
    意的寫的，我有知會林小姐」、「我沒有詐欺。」、「我因經濟困難，我有誠心
    去照調解意旨〔指台北縣三峽鎮調解委員會調解筆錄〕履行。」〔參見本院九十
    年二月二十六日審判筆錄〕等。
肆、查：
    一、按「本票之發票年、月、日係屬本票應記載之事項之一，又欠缺票據法所規
        定票據上應記載事項之一者，其票據無效，此觀票據法第一百二十條第一項
        、第十一條第一項規定自明。」〔最高法院八十二年度台上字第一四０六號
        民事判決意旨參照〕，又「基本票據行為〔發票行為〕因形式欠缺而無效者
        ，其附屬票據行為〔背書、承兌、參加承兌、保證〕，亦皆無效。」〔最高
  法院七十八年度台上字第二０八九號民事決意旨參照〕，據此，於無效之票
        據『偽造』之『背書』，既亦『無效』，自不足以生損害於所『偽造』之人
        。
    二、查附表壹所示之『本票』，『未載發票日』，此有該等本票影本附偵查卷足
        佐〔參見偵卷第十三頁〕，被告於附表壹所示『本票』背面書寫『丙○○』
        之簽名，固有該等『本票』背面影本足參〔附偵卷第十四頁〕，復據證人丙○○結證「不是我簽的」〔參見本院九十年一月十七日訊問筆錄〕，惟據前
        引判決意旨，非但基本票據行為〔發票行為〕因形式欠缺而無效，其附屬票
        據行為〔背書等〕，亦皆無效，即不足以生損害於證人丙○○，凡此，與偽
        造私文書罪之構成要件有間。
    三、查告訴人於告訴之初，係指訴：「被告乙○○○以戊○○、丁○○名義參加
        互助會各壹會，經查『並無許、張貳人』，被告竟向告訴人謊稱為其親友，
        其偽造文書與詐欺之犯行，已昭然若揭。」〔參見偵卷第三頁反面〕。惟質
        諸證人丁○○，證稱：「有〔請乙○○○幫渠跟會〕，戊○○是我哥哥，我
        有委託乙○○○全權處理，我從未直接跟會手〔首〕接觸。」、「我是活會
        ，我跟戊○○都是活會，乙○○○也有跟我講他要標我們的會，我說好，但
        你要自己負責之後的事由，我確實有同意乙○○○標我的會。」〔參見本院
        九十年二月二十六日審判筆錄〕，質諸證人戊○○，證稱：「我委託我妹妹
        丁○○幫我搭會，我也沒有限制我妹妹如何跟，我當時是活會，後來我繳不
        起，我跟我妹妹說就把會給我妹妹，我不知會首是誰。」〔參見本院同上筆
        錄〕，續質證人丁○○：「你哥哥〔指證人戊○○〕的會後來是否過給你？
        」，證人丁○○答稱：「是的，我有過過來，我沒標，後來乙○○○說要標
        ，我說如果標，之後的事你要負責就好。」〔參見同上筆錄〕，凡此，與被
        告答辯意旨相符，據此，堪認，被告係獲丁○○、戊○○同意標其『名下』
        如附表貳所示之互助會，斯與偽造私文書罪之構成要件亦不相當。告訴人疑
        『並無許、張貳人』謂被告涉嫌偽造私文書、詐欺，即非有據。
    四、附表貳所示民間互助會，立會之際，均在八十八年四月二十六日民法修正公
        布『前』，依立會之際適用之法制，係依臺灣民事習慣以定其間之法律關係
        ，是最高法院六十三年度台上字第一一五九號民事判例，意旨謂：「『依臺
        灣省民間合會習慣』，合會係會首與會員間所訂立之契約，會員與會員間並
        無法律關係之存在，合會定期開標，以標金〔即所謂會息〕最高者為得標，
        會員得標時應付出標金，此項標金為未得標會員所應得之利益，會首倒會應
        認為有損害未得標會員所應得利益之行為，對於未得標會員，除應給付原繳
        會款外，並應負給付標金之義務。」，且查：「合會為東方各民族獨特之民
        間經濟合作制度，集數人，數十人，為一定目的而經營，以『濟困危』、以
        『通有無』... 」、「... 合會之名稱亦因地而異，然其內容特質則無二致
        ... 」、「合會者，以『濟困扶危』之方法也。人之際遇，各有不同，處境
        之順逆，恆不得其平，或『陷於困境』，或『罹於危難』，或有志經商而無
        資金，或有志治學而不遂其願，若因病乏資醫療，輾轉於床第之上，家徒四
        壁，饔餮不繼，則其境況之慘，尤有甚焉。亟宜謀所救濟，以解其困危，使
        轉危為安，得遂所願。於是以其平時之信用，集朋知族戚若干人，合為一會
        ，則巨額之資，可以立致，涃鮒之困，於焉得蘇。」〔參見臺灣民事習慣調
        查報告第五一九頁〕，「合會者以事儲蓄之方法也，合會之組成員，... 平
        時以所得微薄，頗難仰事俯蓄，倘遇事故發生，輒感籌措維艱，如得合組一
        會，... 至收會之期，可得鉅款，誠為集腋成裘、積沙成塔，於需款使用之
        際，即能應付自如。」〔參見同前揭書第五二０頁〕。析言之，會首依臺灣
        民事習慣鳩集會員合組民間互助會，乃因己身『陷於困境』，或『罹於危難
        』等情，集朋知族戚若干人，合為一會，以解其困危，使轉危為安，冀蘇涃
        鮒之困。與會之人乃因己身所得微薄，頗難仰事俯蓄，乃合組一會，冀於需
        款使用之際，能應付自如。據此，依臺灣民事習慣成立之民間互助會，會首
        係冀蘇其『當前』涃鮒之困，會員冀蘇其『爾後』不可期之困。
    五、查被告以『自己名義』參加告訴人鳩組如附表貳所示民間互助會『貳會』，
        並均已得標，為被告自承如前，惟據前引述，為會員之被告標得上開互助會
        貳會，本與其與會之初冀蘇其『爾後』不可期之困之本旨無違，復為參與該
        「依臺灣民事習慣成立之民間互助會」之成員『濟困扶危』之初衷，果被告
        於標會之際已無資力，圖藉之「解其困危，使轉危為安，冀蘇涃鮒之困。」
        ，亦係臺灣民間合會之根本功能，未便以被告『無資力』竟入會、標會遞衍
        為被告詐欺。
    六、「一般民間合會，係會首與會員間之債權、債務契約。會員除向會首領取得
        標金外，在得標前須按期繳納活會會款，得標後須按期繳納死會會款。會員
        將其會份讓與第三人，如為活會轉讓，則係債權、債務之轉讓，並非單純之
        債權讓與。如係死會轉讓，則純係債務之承擔。故無論為活會、死會之轉讓
        ，均非得會首之同意，不生效力。」〔最高法院六十七年度台上字第三００
        八號民事判例意旨〕。據證人丁○○、戊○○如前述「肆之三」證述情節，
        暨告訴人訴稱：「我根本未見過丁○○、戊○○」〔參見本院九十年二月二
        十六日審判筆錄〕等，推見戊○○未經會首同意，將互助會會份轉讓與丁○○，其後丁○○未經會首同意將其原有暨『私下承受戊○○』之會份轉讓與
        被告，據此，就證人丁○○、戊○○貳會，對會首之告訴人負給付死會款之
        義務者，仍係證人丁○○與戊○○，被告乙○○○資力是否充足，與會首即
        告訴人對證人丁○○、戊○○之會款債權能否實現，實無直接關連，此其一
        。又前開互助會自八十五年十月五日首次競標起迄「八十六年三月五日」『
        丁○○』一會得標時止，競標『陸次』〔參見偵卷第二九頁、第三０頁附得
        標紀錄〕，被告經手『競標』、『得標』有『肆次』，佔『參分之貳』，告
        訴人對被告於斯時需款孔急、資力不佳等情非屬不知，此其二，凡此，與詐
        欺罪之構成要件顯不相當。
    七、末查，被告自「八十六年三月五日」『丁○○』一會得標後，即未續納死會
        款，業據告訴人訴明〔參見偵卷第二頁正面〕，告訴人應確知被告『資力不
        足』，果被告確於其『後』即「八十六年五月十二日」再『以急需用錢為由
        』向告訴人『借款』新台幣『參拾萬元』，亦係告訴人就貸款之風險評估後
        而為選擇之結果，與詐欺罪無關。
    八、綜據前述，本案應屬民事糾葛，茲被告與告訴人業經臺北縣三峽鎮調解委員
        會調解成立，有同會調解筆錄影本附本院卷足參，被告亦陳明「誠心照調解
        意旨履行」，告訴人亦陳稱：「被告也有履行約定還我錢。」〔參見本院九
        十年二月二十六日審判筆錄〕，附此敘明。此外，復查無其他積極確切之事
        證足認被告等涉公訴人起訴之行使偽造私文書、詐欺犯嫌，當屬不能證明被
        告犯罪，爰依法為無罪之諭知。
據上論斷，應依刑事訴訟法第三百零一條第一項，判決如主文。
本案經檢察官馬中俐到庭執行職務。
中      華      民      國      九十      年      二      月    二十七  日
                                  臺灣板橋地方法院刑事第五庭
                                          法  官
右正本證明與原本無異。
如不服本判決，應於判決送達後十日內，向本院提出上訴狀。
                                          書記官
中      華      民      國      九十      年      二      月    二十七  日
附表壹：
┌─┬───┬────┬────┬────┬────┬───┬─────┐
│編│票  號│發 票 日│到 期 日│發 票 人│票面金額│背  書│備      註│
│號│      │        │        │        │新台幣元│人    │          │
├─┼───┼────┼────┼────┼────┼───┼─────┤
│一│076706│〔空白〕│86/05/19│乙○○○│150,000.│『林毓│影本附偵卷│
│  │      │        │        │        │        │秀』  │第一三頁、│
│  │      │        │        │        │        │      │第一四頁。│
├─┼───┼────┼────┼────┼────┼───┼─────┤
│一│076705│〔空白〕│86/05/19│乙○○○│150,000.│『林毓│影本附偵卷│
│  │      │        │        │        │        │秀』  │第一三頁、│
│  │      │        │        │        │        │      │第一四頁。│
└─┴───┴────┴────┴────┴────┴───┴─────┘
附表貳：〔會單影本附八十八年度偵字第二六二０五號卷第七頁、第八頁〕
          會員含會首合計參拾玖名。
          會金：每期新台幣壹萬元整。
          會期：自民國八十五年九月五日起至民國八十八年十一月五日止。
          標會時間：每月五日開標。
┌──┬────────────────────────────────┐
│會首│甲○○。                                                        │
├──┼────────────────────────────────┤
│會員│李宗汶、李旭華、李旭華、戊○○、丁○○、葉秀珠、彭美容、蘇秋華、│
│    │李梅英、翁金玉、蘇玉盡、蘇玉盡、陳素香、林金妹、鄧秀蘭、鄧秀蘭、│
│    │許月娥、許月娥、張昭元、鄧淑芬、羅桂英、羅桂英、翁瑞福、翁瑞福、│
│    │藍春香、尹文秀、黃秋明、詹秋英、蘇文彬、陳素卿、李宗達、施  春、│
│    │劉玉君、陳麗敏、田素珠、鄭昌文、鄭文瑞、陳徐芬。                │
└──┴────────────────────────────────┘


司法院資訊處製作；財團法人民間司法改革基金會備份。
